臺灣臺中地方法院民事判決　96年度訴字第1973號
原　　　告　　乙○○○
　　　　　　　甲○○
共　　　同
訴訟代理人　　黃雅琴律師
　　　　　　　羅宗賢律師
被　　　告　　壬○○
　 　　　　　 辛○○○
　　　　　　　丁○○
　　　　　　　庚○○
　　　　　　　己○○
　　　　　　　戊○○
　　　　　　　丙○○
共　　　同
訴訟代理人　　解家源律師
複　代理人　　張志清
上列當事人間請求塗銷抵押權登記事件，本院於民國96年10月18
日言詞辯論終結，判決如下：
    主  文
被告應將原告乙○○○、甲○○所有坐落於臺中縣后里鄉○○段
七七地號土地，面積九五０點五五平方公尺，應有部分各為一０
一五六五分之五七五二三、一０一五六五分之四四０四二，臺中
縣豐原地政事務所於民國六十六年以六六字第三八四八號收件，
於民國六十七年十一月七日六七豐登字第二九五０九號登記，權
利價值新台幣壹佰肆拾萬元之抵押權登記予以塗銷。
原告其餘之訴駁回。
訴訟費用新臺幣壹萬肆仟捌佰陸拾元由被告連帶負擔。
    事實及理由
一、原告起訴主張：緣訴外人吳有財於民國67年11月7日，以其
    所有坐落於臺中縣后里鄉○○段77地號，嗣因分割增加77-1
    地號（重測前為臺中縣后里段350之8地號）之土地（下稱系
    爭土地），設定抵押權予訴外人謝聰明，該抵押權登記權利
    為新台幣（下同）140萬元，抵押權存續期間自66年12月6日
    至67年12月5日止，約定債務清償日期為67年12月5日，則本
    件抵押權所擔保之債權，已於82年12月6日完成時效，致請
    求權消滅，又抵押權人自該請求權消滅時效完成後迄今已逾
    10年不行使，依民法第125條、第880條規定，其抵押權已消
    滅。又吳有財已於92年12月30日死亡，原告等為其繼承人，
    系爭土地由原告等共同繼承，並為分割登記應有部分各為10
    1565分之57523、101565分之44042。謝聰明於93年5月24 日
    死亡，被告壬○○、辛○○○、丁○○、庚○○、己○○、
    戊○○、丙○○等為其繼承人。上開抵押權既已消滅，其抵
    押權設定有礙其所有權能，爰依民法第880條、第767條規定
    請求被告塗銷上開抵押權之登記，並聲明：被告應將原告乙
    ○○○、甲○○所有坐落於臺中縣后里鄉○○段77地號土地
    （包括同段77-1地號土地），面積950點55平方公尺（包括
    同段77-1地號土地，面積65點10平方公尺），應有部分均各
    為101565分之57523、101565分之44042，臺中縣豐原地政事
    務所於66年以66字第3848號收件，於67年11月7日67豐登字
    第29509號登記，權利價值140萬元之抵押權登記予以塗銷。
二、被告則以：被告之被繼承人謝聰明曾於72年間聲請拍賣系爭
    土地，惟因無人應買，致未拍定。是本件抵押權人已於時效
    期間內行使抵押權，本件時效於73年11月間已阻卻開始進行
    ，至93年雖已滿20年，但因被繼承人死亡，而繼承人即被告
    不知有此項權利，請求權無可行使，故不生時效完成之問題
    。嗣在原告提起本件塗銷抵押權登記案件前，被告於96年3
    月6日再次聲請拍賣系爭抵押物，經鈞院以96度拍字第429號
    、96年度抗字第230號裁定准予拍賣抵押物確定在案，足見
    被告已多次行使權利，時效並未完成。且民法所定之消滅時
    效，僅以請求權為其客體，時效期間經過後，僅係賦予債務
    人拒絕給付之權利，原債權並非不存在，故原告以本件抵押
    權已逾除斥期間，或債權請求權已逾時效，請求塗銷系爭抵
    押權，顯無理由。並聲明：原告之訴駁回。
三、原告主張系爭土地，吳有財於67年11月7日，設定抵押權予
    謝聰明，該抵押權登記權利為140萬元，抵押權存續期間自
    66年12月6日至67年12月5日止，約定債務清償日期為67年12
    月5日之事實，有原告提出之土地登記謄本在卷可稽，且為
    被告所不爭執，堪認真實。則兩造爭執者乃：借款債權之請
    求權消滅時效是否完成？茲審酌如下：
  (一)按請求權，因15年間不行使而消滅；消滅時效，自請求權可
    行使時起算，民法第125條前段、第128條前段分別定有明文
    。又消滅時效之制度，係規定因一定期間之經過，權利人不
    行使權利，為確保交易安全及維持社會秩序，而令請求權人
    之請求權喪失之制度，權利人不得以不知法律為由冀求不適
    用時效消滅規定之適用。經查：(1)系爭抵押債務人吳有財係
    於67年11月7日以系爭土地設定抵押權登記，並約定抵押債
    務之清償日期為67年12月5日，抵押權存續期間為66年12月6
    日至67年12月5日，有土地登記簿謄本附卷可憑。則依上開
    規定，被告對抵押債務人之請求權，自清償期屆滿之翌日即
    67年12月6日起即得行使，而起算15年之請求權時效期間，
    如無其他時效中斷或不完成之事由存在，應已於82年12月6
    日零時起，因罹於15年之時效而消滅：(2)又被告主張被繼承
    人謝聰明曾於72年間向本院聲請裁定拍賣系爭抵押物，經本
    院以72年度拍字第2456號裁定准予拍賣抵押物云云，惟查，
    被告所提出之上開裁定所拍賣之抵押物，並非系爭土地（該
    裁定附表所示拍賣之土地為重測前台中縣后里鄉○里段第35
    0、337地號，系爭土地為重測前第350之8地號），有被告所
    提上開裁定影本附卷可憑，是自無從認定被告之被繼承人於
    72年間已行使抵押權。被告嗣於時效完成後再於96年3月間
    向本院聲請拍賣系爭土地（案號：本院96度拍字第429號、9
    6年度抗字第230號），或聲請支付命令（案號:96 年度促字
    第41501號未確定）亦無解於本件時效已完成之事實。被告
    復無法證明有時效中斷之事實，是被告所辯並無理由。被告
    另辯稱：因彼等之被繼承人謝聰明於93年5月24日死亡，而
    彼等不知有此權利，請求權無可行使，故不生時效完成之問
    題云云，但本件請求權之消滅時效已於82年12月6日完成有
    如前述，則被告等繼承謝聰明之系爭債權時，該債權之請求
    權已因罹於時效而消滅，自不因嗣後發生繼承之事實而使已
    完成之時效不完成問題，且時效進行不因權利人是否知悉有
    請求權存在而受影響，是被告上開所辯亦無理由。
  (二)次按抵押權擔保之債權，其請求權已因時效而消滅，如抵押
    權人，於消滅時效完成後，5年間不實行其抵押權者，其抵
    押權消滅。民法第880條定有明文。被告之系爭借款請求權
    ，已逾15年之時效而消滅，已如上述。且於消滅時效完成後
    ，又未於5年間實行抵押權，則依前揭民法之規定，其抵押
    權消滅。
  (三)再按所有人對於無權占有或侵奪其所有物者，得請求返還之
    。對於妨害其所有權者，得請求除去之。有妨害其所有權之
    虞者，得請求防止之。民法第767條定有明文。本件系爭抵
    押權已因所擔保之債權請求權因罹於時效而消滅，且於債權
    請求權罹於時效消滅後經過5年除斥期間，被告均未行使抵
    押權，依民法第880條之規定其抵押權消滅，已如前述，從
    而，原告本於所有權之作用，提起本訴，請求被告等應將就
    原告乙○○○、甲○○有坐落於臺中縣后里鄉○○段77地號
    土地，面積950點55平方公尺，應有部分各為101565分之575
    23、101565分之44042，臺中縣豐原地政事務所於66年以66
    字第3848號收件，於67年11月7日67豐登字第29509號登記，
    權利價值140萬元之抵押權登記予以塗銷。自屬於法有據，
    應予准許。
  (四)至於原告另請求被告應將原告乙○○○、甲○○有坐落於臺
    中縣后里鄉○○段77之1地號土地，面積65點10平方公尺，
    應有部分各為101565分之57523、101565分之44042，臺中縣
    豐原地政事務所於66年以66字第3848號收件，於67年11月7
    日67豐登字第29509號登記，權利價值140萬元之抵押權登記
    予以塗銷部分，然上開土地業經臺中縣政府辦理徵收，並已
    塗銷抵押權登記，有土地登記簿謄本在卷可稽，是原告已非
    該土地所有權人，且抵押權既已塗銷，自無再予塗銷之理，
    原告此部份之請求即屬無理由，應予駁回。
四、本件事證已臻明確，兩造其餘攻擊、防禦方法經審酌後，認
    與判決結果不生影響，故無逐一論述之必要，附此敘明。
五、結論：原告之訴為一部有理由，一部無理由，爰依民事訴訟
    法第79條、第85條第2項，判決如主文。
中　　華　　民　　國　　96　　年　　11　　月　　1　　日
                    民事第三庭  法  官  謝慧敏
以上正本證明與原本無異。
如對本判決上訴須於判決送達後20日內向本院提出上訴狀。
中　　華　　民　　國　　96　　年　　11　　月　　1　　日
                                書記官
